ACORDAO-COMPLETO-2415768

ACÓRDÃO 1834/2020 ATA 26/2020 - PLENÁRIO

VISTOS, relatados e discutidos estes embargos de declaração, opostos por Cláudio de Oliveira Torres contra o Acórdão 1248/2020-TCU-Plenário.
ACORDAM os ministros do Tribunal de Contas da União, reunidos em sessão do Plenário, diante das razões expostas pela relatora, e com fundamento nos arts. 32, inciso II, e 34 da Lei 8.443/1992, em: 
9.1. conhecer dos embargos de declaração e rejeitá-los; 
9.2. dar ciência desta deliberação ao embargante.

Embargos de declaração contra acórdão que não conheceu de pedido de reexame interposto em face de deliberação que apreciou auditoria nas obras de contenção de encostas em 98 setores de riscos alto e muito alto no Município de Salvador/BA.

Companhia de Desenvolvimento Urbano do Estado da Bahia - Conder e Ministério das
Cidades (extinto).

3. Embargante: Cláudio de Oliveira Torres (CPF XXX.842.345-XX).

Aroldo Cedraz.

13.1. Ministros presentes: José Mucio Monteiro (Presidente), Walton Alencar Rodrigues, Benjamin Zymler, Aroldo Cedraz, Raimundo Carreiro, Ana Arraes (Relatora), Bruno Dantas e Vital do Rêgo.
13.2. Ministro que alegou impedimento na Sessão: Aroldo Cedraz.
13.3. Ministro-Substituto convocado: Marcos Bemquerer Costa.
13.4. Ministros-Substitutos presentes: Augusto Sherman Cavalcanti, André Luís de Carvalho e Weder de Oliveira.

ACORDAO-COMPLETO-2452524

Acórdão de Relação 471/2021 - Plenário

Acórdão de Relação

ANA ARRAES

ministra Ana Arraes.

Trata-se de embargos de declaração opostos por Cláudio de Oliveira Torres contra o Acórdão 1248/2020-TCU-Plenário, que não conheceu do pedido de reexame interposto contra o Acórdão 622/2018-TCU-Plenário, de relatoria do ministro-substituto Augusto Sherman, que deliberou sobre auditoria de conformidade na Companhia de Desenvolvimento Urbano do Estado da Bahia - Conder realizada, no âmbito do Fiscobras 2016, com o objetivo de fiscalizar as obras de contenção de encostas em 98 setores de riscos alto e muito alto no Município de Salvador/BA.
2. 	A argumentação do embargante tem o seguinte teor (peça 45) :
"Em face do Acórdão 1248/2020-TCU-PlenárioL, proferido por V.Exa., visando sanar omissão, pelas razões de fato e de direito a seguir expostas:
	I- BREVE SÍNTESE DA DEMANDA
Trata-se de relatório de auditoria nas obras de contenção de encostas em 98 (noventa e oito) setores de risco alto e muito alto no município de Salvador, no âmbito do programa gestão de riscos e resposta a desastres, custeadas com recursos do termo de compromisso n. 0402.322-91/2012, celebrado entre a União e o Estado da Bahia no valor global original de R$156.282.174,00, com repasses a cargo do Ministério das Cidades. Atuam no feito a Companhia de Desenvolvimento Urbano do Estado da Bahia (CONDER) , na qualidade de interveniente executora, e a Caixa Econômica Federal, representante do ente federal.
O Sr. Cláudio de Oliveira Torres, ora Embargante, na qualidade de Superintendente da Diretoria de Habitação e Urbanização Integrada da CONDER, foi intimado, inicialmente, a apresentar razões de justificativas sobre alguns atos.
Após o envio das justificativas e a conclusão do pronunciamento da SECEX-BA, o Requerente se manifestou por entender que existiam equívocos no relatório de auditoria que deviam ser esclarecidos, para melhor julgamento do processo, rechaçando, portanto todas as supostas irregularidades levantadas no referido documento, e pugnando pela improcedência da proposta de encaminhamento formulada pela SECEX-BA.
O processo foi incluído na pauta da Sessão Ordinária de Plenário do dia 21/03/2018, tendo este Ilustre Plenário assim decidido por meio do Acórdão 622/2018:
9.3. com fulcro no parágrafo único do art. 43 da Lei 8.443/1992, rejeitar as razões de justificativa oferecidas pelos Srs. Deusdete Fagundes de Brito, Cláudio de Oliveira Torres e José Ubiratan Cardoso Matos e aplicar-lhes, individualmente, a multa prevista no inc. II do art. 58 da Lei 8.443/92, c/c o inc. II do art. 268 do Regimento Interno/TCU, nos valores de, respectivamente, R$ 12.000,00 (doze mil reais) , R$ 9.000,00 (nove mil reais) e R$ 3.000,00 (três mil reais) , com a fixação do prazo de quinze dias, a contar da notificação, para que comprovem, perante este Tribunal (art. 214, inciso III, alínea 'a' do Regimento Interno) , o recolhimento das dívidas ao Tesouro Nacional, atualizadas monetariamente desde a data do presente Acórdão até as dos efetivos recolhimentos, se forem pagas após o vencimento, na forma da legislação em vigor;
	Irresignado com os termos do referido Acórdão, o Embargante apresentou tempestivamente Pedido de Reexame.
Em atendimento ao quanto determinado no Acórdão 622/2018, em 01/08/2018 a CONDER encaminhou a este Tribunal de Contas levantamento analítico das áreas executadas pelo consórcio responsável pelas obras do grupo I e das respectivas soluções técnicas adotadas, demonstrado pelo relatório elaborado pela Diretoria de habitação desta empresa pública, encaminhado através do Ofício Dipre nº 609/2018 (Peça 178 dos autos) .
Ademais, também em atendimento ao quanto determinado no Acórdão 622/2018, em 22/09/2018 a Caixa Econômica Federal apresentou a Resposta à Solicitação do item 9.2.1 do Acórdão 622/2018-TCU-Plenário - TCU Processo 008.557/2016-0 (Peça 241 dos autos) .
Não obstante todos os esclarecimentos prestados nos presentes autos, a Secretaria de Recursos competente desta Ilustre Corte de Contas formulou proposta de encaminhamento de forma a 'conhecer do recurso interposto pelo sr. Cláudio de Oliveira Torres e, no mérito, negar-lhe provimento.'
Com fundamento no art. 160, §3º do Regimento Interno desta Ilustre Corte de Contas, em 14/04/2020 o Embargante apresentou Memoriais.
Em 20/05/2020, através de Sessão Telepresencial do Plenário, fora proferido o Acórdão 1248/2020-TCU-PlenárioL, o qual a Relatora resolveu acompanhar os pareceres da SERUR como forma de decidir, em relação às irregularidades (I, II e III) supostamente atribuídas ao Embargante e ao Consórcio Concreta/Ecla. Contudo, o referido parecer não enfrentou algumas matérias e requerimentos contidos nos Memoriais.
Nesse contexto, e tendo em vista o referido Acórdão, e a razão de decidir da Relatora, o Embargante vem opor Embargos de Declaração visando sanar tal omissão.
II - DA  OMISSÃO  DO  ACÓRDÃO  -NECESSIDADE  DE  APRECIAÇÃO  DE TODOS OS PEDIDOS DOS MEMORIAIS
	Através de Sessão Telepresencial do Plenário em 20/05/2020, foram apreciados os recursos Processo 008.557/2016-0/R001, Processo 008.557/2016-0/R003 e Processo 008.557/2016-0/R004, que geraram o Acórdão 1248/2020-TCU-PlenárioL.
	Ocorre que, no item 27 do referido Acórdão, a ilustre Relatora explica o seu modo de decisão:
'27. No que se refere às irregularidades atribuídas a ambos os responsáveis (i, ii, iii) , acompanho os pareceres uniformes da Serur e os adoto como razão de decidir. Os argumentos apresentados não lograram elidir as irregularidades apuradas nas etapas iniciais dos autos.' (Grifos nossos) .
Contudo, os referidos pareceres da Serur, não enfrentaram certos argumentos contidos nos Memoriais, quais sejam: (i) A Incompatibilidade da Multa Aplicada ao Sr. Claudio Oliveira Torres com os Ditames da Lei 13.655/2018 e Decreto 9.830/2019, e (ii) a Possibilidade de Solução Consensual da Presente Demanda - Hipótese Prevista na Lei 13.655/2018 e Decreto 9.830/2019.
Desta forma, ao adotar os referidos pareceres (que não enfrentam todos os argumentos contidos nos Memoriais) , a ilustre Relatora acabou também por não enfrentá-los em seu voto e, consequentemente, o Acórdão 1248/2020-TCU-PlenárioL restou omisso em relação a essas matérias de defesa apresentadas pelo Embargante.
Sendo assim, o Embargante, vem através dos presentes Embargos de Declaração demonstrar a referida omissão, e requerer o saneamento do Acórdão 1248/2020-TCU-PlenárioL.
III-DOS PEDIDOS
	Diante do exposto, requer à V.Exa. que os presentes Embargos de Declaração sejam recebidos, conhecidos, visando sanar a omissão do Acórdão 1248/2020-TCU-PlenárioL, ora embargado, exposta no presente expediente, de forma a serem apreciados as matérias de defesa apresentadas nos Memoriais.
	Ademais, requer também o provimento dos presentes Embargos, com a aplicação dos consequentes efeitos infringentes, de forma a revogar a multa aplicada ao Embargante, e/ou a deferir a celebração de termo de ajustamento de gestão nos termos requeridos nos Memoriais."
É o relatório.

Guilherme Teixeira Pereira (OAB/BA 25.677) e outros representando Cláudio de Oliveira Torres.

Não atuou.

EMBARGOS DE DECLARAÇÃO CONTRA DECISÃO QUE NÃO CONHECEU DE PEDIDO DE REEXAME INTERPOSTO CONTRA O ACÓRDÃO 622/2018-PLENÁRIO. AUDITORIA DE CONFORMIDADE. IRREGULARIDADES EM OBRAS DE CONTENÇÃO DE ENCOSTAS EM SETORES DE RISCOS ALTO E MUITO ALTO NO MUNICÍPIO DE SALVADOR/BA. AUSÊNCIA DE OMISSÕES. CONHECIMENTO. REJEIÇÃO. CIÊNCIA.

RELATÓRIO DE AUDITORIA (RA)

não atuou.

Por atender aos requisitos de admissibilidade, conheço dos embargos de declaração opostos por Cláudio de Oliveira Torres contra o Acórdão 1248/2020-TCU-Plenário.
2.	Referido decisum não conheceu de pedido de reexame interposto contra o Acórdão 622/2018-TCU-Plenário, de relatoria do ministro-substituto Augusto Sherman, que deliberou sobre auditoria de conformidade na Companhia de Desenvolvimento Urbano do Estado da Bahia - Conder realizada, no âmbito do Fiscobras 2016, com o objetivo de fiscalizar as obras de contenção de encostas em 98 setores de riscos alto e muito alto no Município de Salvador/BA.
3.	A omissão apontada pelo embargante caracterizar-se-ia pela ausência, no acórdão embargado e nos pareceres proferidos pela Secretaria de Recursos - Serur, de manifestação acerca dos argumentos inseridos em memorial por ele apresentado e que integra a peça 248 destes autos.
4.	Não assiste razão ao embargante, motivo pelo qual rejeito, na sua totalidade, estes aclaratórios.
5.	Inicialmente, esclareço que o memorial foi apresentado após a análise final de mérito, realizada em instrução da Serur, motivo pelo qual não houve manifestação da unidade especializada sobre as alegações.
6.	Ao acompanhar a manifestação da unidade técnica como razões de decidir, não fiz referência ao documento por considerar que a informação ali apresentada não era necessária nem imprescindível para a formação de juízo por parte desta Corte.
7.	Relembro que, não obstante a apresentação de memoriais seja faculdade da parte, tal tipo de manifestação não integra a instrução processual, nos termos do art. 160, §§ 1º e 3º, do Regimento Interno do TCU.
8.	Nesse sentido, a jurisprudência firmada por este Tribunal entende que:
"A falta de pronunciamento expresso na deliberação quanto a questões trazidas exclusivamente em memoriais  (art. 160, § 3º, do Regimento Interno do TCU) não enseja omissão passível de questionamento mediante embargos de declaração." (Acórdão 6727/2018-TCU-Primeira Câmara, relator ministro Benjamin Zymler) 
"Não incorre em omissão a decisão que deixa de apreciar questão levantada exclusivamente em sede de memoriais. Após o término da fase de instrução, documentação entregue pelos responsáveis tem natureza jurídica de memorial  (art. 160, §§ 1º e 3º do Regimento Interno/TCU) e, ainda que contenha argumentos inéditos aos autos, não vincula a formação de juízo do relator, podendo este até mesmo não autorizar sua juntada ao processo." (Acórdão 1880/2015-TCU-Plenário, relator ministro Bruno Dantas) 
"Memorial (art. 160, § 3º, do Regimento Interno do TCU) apresentado pela parte não integra formalmente o processo e, por isso, não se constitui em informação necessária e imprescindível para a formação de juízo de valor. Eventual aproveitamento de informação apresentada em memorial não constitui fato vinculativo para o relator." (Acórdão 2920/2014-TCU-Plenário, relator ministro Aroldo Cedraz) 
9.	Além do mais, no memorial apresentado, apesar de utilizar os mesmos fundamentos já apreciados em outras etapas dos autos, o embargante inova na linha argumentativa ao defender a incompatibilidade da multa que lhe foi aplicada com os ditames da Lei 13.655/2018 e do Decreto 9.830/2019 e a possibilidade de solução consensual da presente demanda, prevista na Lei 13.655/2018 e Decreto 9.830/2019.
10.	Cabe destacar que, nos termos do Acórdão 557/2017-TCU-Plenário, de relatoria do ministro Augusto Nardes, os memoriais admitidos por esta Corte de Contas possuem caráter meramente informativo, não comportando inovações ou apresentação de novos argumentos.
11.	Em todo caso, embora o documento apresentado não tenha sido mencionado de forma expressa no voto que conduziu ao Acórdão 1248/2020-TCU-Plenário, as alegações apresentadas receberam suficiente análise nos autos.
12.	De forma ilustrativa, um dos motivos que levaram o embargante a alegar ser descabida a multa de R$ 9.000,00, aplicada pelo Acórdão 622/2018-TCU-Plenário, é o argumento de que não houve alteração do regime de execução contratual.
13.	Essa questão já foi amplamente debatida nos autos. Nesse sentido, o relatório elaborado pela Serur e adotado como minhas razões de decidir, destacou (peça 254) :
"6. Os funcionários da Conder defendem que não houve alteração do regime de execução do Contrato 22/2014, tendo havido mera adaptação de aspectos pontuais do anteprojeto para atender à realidade encontrada em campo.
6.1. Defendem a tese acima com base nos seguintes argumentos recursais:
a. Iniciada a execução contratual, o contratante teria se deparado com fatos supervenientes que poderiam impactar a execução do empreendimento. Objetivando a adequação técnica da contratação, o Consórcio elaborou 'estudo de reprogramação', em que se avaliou adequações técnicas que seriam necessárias sem que fosse desnaturado o objeto do contrato e desvirtuada premissas do edital e anteprojeto (peça 164, p. 7-8) ;
b. Após a análise aprofundada do 'estudo de reprogramação' e em atendimento às orientações do TCU, concluiu-se que grande parte dos serviços extras pleiteados já eram serviços acessórios do contrato, vale dizer, previstos na contratação, de modo que a equipe da Conder reduziu o montante de R$ 2.632.049,27 de serviços extras para R$ 234.359,88 (peça 164, p.7-8) ; 
c. Ainda que houvesse necessidade de formalização de termo aditivo no caso em apreço, tal fato encontra amparo no inciso II, do §4º do art. 9º da Lei do RDC (peça 164, p. 9) .
Análise
6.3. A Secex-BA apontou que a Conder inseriu serviços no valor de R$ 2.632.049,27 que, pela sua natureza (serviços meio) já estariam no escopo da contratação integrada (peça 91, p. 7-8) :
38.  No que concerne aos serviços extras (R$ 2.632.049,27) , objeto do presente achado de auditoria, observa-se a seguinte discriminação motivadora do incremento financeiro pretendido:
   Fonte: planilhas disponibilizadas pela Caixa.
39. Analisando-se a maioria desses itens, constata-se que a Conder objetiva inserir no escopo do contrato pactuado com o consórcio Concreta/ECLA serviços os quais, pela natureza do ajuste e regime de execução estabelecido (contratação integrada) , não podem ser remunerados a título de 'serviços extras'.
6.4. Em suas manifestações em sede das oitivas, tanto a Conder como o consórcio executor reconheceram a irregularidade e se alinharam ao posicionamento da equipe de auditoria pela impossibilidade de remunerar tais serviços de maneira extraordinária (peça 140, p. 2 e 10) . 
6.5. Em razão da gravidade dos achados, a Secex-BA rejeitou as alegações das oitivas e audiências realizadas e propôs multas aos gestores da Conder (peça 140, p. 52) :   
315.  Diante dessa realidade, itens como 'desvio de rede de esgoto', 'demolição de edificação existente', 'retirada de árvore', 'limpeza manual com bota fora', 'andaime metálico fachadeiro', 'desmonte de bloco de rocha', dentre outros, de uma forma geral, não poderiam ser remunerados em apartado, consoante pretendido na reprogramação encaminhada pela CONDER à Caixa.
316. Frise-se que não se está criticando a reprogramação das metas propriamente dita, eis que, em razão da desconfiguração do cenário definido no anteprojeto, se faz pertinente, de sorte a ser apurado o quanto executado pelo consórcio construtor. A vedação contratual dirige-se aos 'serviços meios' que já eram esperados por parte do contratado quando da apresentação de sua proposta comercial, inclusive mencionando muitos deles na proposta técnica pontuada no RDC n. 03/2013 (peça 45; p. 27) .
317. Da forma pretendida, a administração pública estaria assumindo os riscos que foram transferidos ao particular na celebração do contrato, e que, muito provavelmente, foram levados em conta pelo privado na formatação de seus preços. 
318.  Trata-se de procedimento reprovável que configura alteração do regime de execução contratual, desvirtuamento do processo licitatório e quebra de isonomia, não concretizado em razão da intervenção deste Tribunal de Contas da União. 
319. Por isso, a conduta do Diretor de Habitação e Urbanização Integrada da Companhia de Desenvolvimento Urbano do Estado da Bahia (CONDER) se mostra no mínimo culposa, marcada por eventual negligência na observância dos termos acordados quando da celebração do contrato n. 022/2014, e não pode ser atribuída a eventual ineditismo inerente ao regime de contratação inaugurado com a Lei n. 12.462/2011.
6.6.  Passando para as alegações recursais, os recorrentes asseveram que os serviços extras teriam decorrido de dificuldades enfrentadas pelo contratante durante a execução da obra, em razão de fatos supervenientes que poderiam impactar o empreendimento. Alegam ainda que teriam avaliado os serviços propostos pela empresa, de modo que fosse possível enfrentar as contingências sem que se desnaturasse o objeto do contrato e desvirtuasse a licitação (item 'a') .
6.7.  Não assiste razão aos recorrentes quanto ao fato, pois, conforme o disposto no parágrafo único do art. 70 da CF/88, no art. 93 do Decreto-Lei 200/1967 e no art. 66 do Decreto 93.872/1986, cabe àqueles que receberam ou geriram recursos do Estado comprovar a sua boa e regular aplicação. Com fundamento nesses dispositivos, a jurisprudência do TCU é uníssona pela inversão do ônus da prova dessa comprovação (Acórdãos 2628/2019, 2559/2019, 2547/2019, 2504/2019, e 2249/19, todos do Plenário) .
6.8. No caso vertente, os recorrentes não trouxeram qualquer informação que explicitasse quais seriam os fatos supervenientes, os seus impactos para o empreendimento e as medidas adotadas para enfrentar tais contingências. Similarmente, não trouxeram qualquer comprovação de que as alterações aprovadas não desvirtuaram o objeto contratual e as premissas do edital.
6.8.  Quanto ao argumento de que os responsáveis reduziram o montante de 'serviços extras' de R$ 2.632.049,27 para R$ 234.359,88 em atendimento às orientações do TCU (item 'b') , tal fato também não socorre os responsáveis. Tal mudança de entendimento se deu somente após o apontamento inicial da equipe de auditoria (peça 140, p. 5-6) . 
6.9.  Quanto à alegação de que tais modificações se deram com amparo do inciso II, do §4º do art. 9º da Lei do 12.462/2011, tal argumento também deve ser afastado. Tal permissivo legal à realização de aditamentos contratuais nas contratações integradas se refere a necessidade de alterações do projeto ou suas especificações para melhor adequação técnica e deve partir de pedido da administração. No caso vertente, além de não ter sido demonstrado pelos recorrentes as necessidades dessas alterações (item 'a') , tal iniciativa partiu do consórcio executor.
6.10.	Portanto, considera-se irrepreensível a análise quanto à impossibilidade de se remunerar adicionalmente 'serviços meio' no âmbito de uma contratação integrada. Cabe salientar que esse tipo de infração à norma legal é grave porque, além de desnaturar a ideia da contratação integrada e potencialmente causar danos à Administração, permite acobertar outras faltas mais graves como negociações privadas espúrias em detrimento dos interesses público e da Administração.
6.11.	Diante de todo o exposto, entende-se que devem ser afastadas as alegações dos recorrentes e mantida a multa em razão da presente irregularidade."
14.	O recorrente também alega: o Boletim de Medição 26 não foi pago, não se verificando nenhum dano ao erário; restaria comprovado que a sua conduta "não se configura em erro grave, e muito, menos dolo, sendo certo que a multa que lhe foi aplicada pelo Acórdão 622/2018, e cuja manutenção é proposta pela Secretaria de Recursos deve ser revogada, por imperativo das normas previstas na Lei 13.655/2018 e Decreto 9.830/2019".
15.	Tal omissão também não está presente no relatório elaborado pela Serur (peça 254) , que fez a seguinte análise:
"6.21 Quanto à alegação de que o serviço objeto do sobrepreço ainda não foi pago, o que afastaria o dano ao erário, ela também não socorre os responsáveis (item 'f') . De fato, os serviços apontados não foram pagos e por essa razão não houve dano real (superfaturamento) , tendo sido apontado um dano ao erário potencial (sobrepreço) . Enquanto o sobrepreço pode ensejar a aplicação de multa aos administradores responsáveis (dano potencial) , a materialização de prejuízos ensejaria a devolução dos recursos pagos indevidamente (dano real) . Dessa forma, o dano potencial identificado, ocasionado por graves infrações à legislação, justifica a aplicação da multa aplicada.
6.22 Diante de todo o exposto, entende-se que devem ser afastadas as alegações dos recorrentes e mantida a multa em razão da presente irregularidade."
16.	Por fim, em relação ao argumento acerca da possibilidade de solução consensual da presente demanda, hipótese prevista na Lei 13.655/2018 e no Decreto 9.830/2019, embora não tenha sido diretamente discutido nas decisões anteriores desta Corte de Contas, cabe esclarecer que o pedido extrapola a espécie recursal utilizada e é incapaz de promover a reforma da decisão originalmente prolatada por este Tribunal.
	Assim, por inexistir a omissão alegada no Acórdão 1248/2020-TCU-Plenário, rejeito os embargos e voto pela adoção da minuta de acórdão que trago à deliberação deste Colegiado.
TCU, Sala das Sessões Ministro Luciano Brandão Alves de Souza, em 15 de julho de 2020.
ANA ARRAES 
Relatora